【裁判字號】    95,易,44
【裁判日期】    950619
【裁判案由】    過失傷害
【裁判全文】
臺灣臺南地方法院刑事判決                95年度易字第44號
    公  訴  人  臺灣臺南地方法院檢察署檢察官
    被      告  丙○○
                乙○○
    上  一  人
    選任辯護人  蔡信泰律師
上列被告等因過失傷害案件，經檢察官提起公訴（94年度偵字第
11 576號），本院判決如下：
    主  文
丙○○從事業務之人，因業務上之過失傷害人致重傷，處有期徒
刑捌月。緩刑貳年。
乙○○從事業務之人，因業務上之過失傷害人致重傷，處有期徒
刑陸月，如易科罰金，以佰元折算壹日。
    事  實
一、丙○○係億欣營造公司（下簡稱億欣公司）承攬聯華電子公
    司座落臺南縣新市鄉○○○路南科宿舍新建工地之工地主任
    ，負責監工；乙○○係億欣公司之下包（億欣公司將所承攬
    上開工程中之板模部分之工程轉包予乙○○施作）國郡企業
    社之負責人，二人均是從事業務之人。詎億欣公司承攬上開
    工程，自行僱工搭建鷹架時，有鷹架邊緣開口間隙過大，且
    未於五樓以上搭設安全網，復在部分施工場所無設置安全母
    索等安全措施不完備之顯然疏失，丙○○身為億欣公司之現
    場監工，對於上開疏失，本應注意改善，其能注意，卻疏未
    注意。適於民國（下同）九十四年一月二十二日上午九時許
    ，國郡企業社即乙○○所僱請之工人施清福前往上址工作時
    ，違規喝酒（換算呼氣中酒精濃度高達每公升一點五毫克以
    上），又未依規定於佩掛安全帶後，將之勾掛在安全母索或
    固定定點（如鷹架）上，身為雇主之乙○○本應負責管理、
    監督所雇勞工，並對之施以安全教育，其能注意，卻疏未注
    意、監督，竟未確實要求被害人施清福佩掛安全帶後應將之
    勾掛在安全母索或定點上，亦未對酒後上工之施清福嚴禁其
    繼續工作，導致施清福飲酒後，注意力無法集中、重心不穩
    仍然上工，而不慎自前述鷹架邊緣過大之開口跌落，且因其
    又未依規定勾掛安全帶在安全母索上，又無適當高度之安全
    網可供防護其向下墜落，致其墜樓受有頭部外傷、蜘蛛膜下
    腔出血、頸椎受傷併四肢全癱、呼吸衰竭、泌尿道感染、左
    側橈骨骨折等之癱瘓重傷害。
二、案經甲○○訴由內政部警政署保安警察第二總隊第四大隊第
    二中隊報請臺灣臺南地方法院檢察署檢察官偵查起訴。
    理   由
一、關於證據能力之認定：
    按「被告以外之人於審判外之陳述，雖不符前四條之規定，
    而經當事人於審判程序同意作為證據，法院審酌該言詞陳述
    或書面陳述作成時之情況，認為適當者，亦得為證據」、「
    當事人、代理人或辯護人於法院調查證據時，知有第一百五
    十九條第一項不得為證據之情形，而未於言詞辯論終結前聲
    明異議者，視為有前項之同意」，刑事訴訟法第一百五十九
    條之五條定有明文。被告丙○○、乙○○及辯護人於本院時
    ，對於證人丙○○（對被告乙○○而言）及證人詹道昀、甲○○於警詢時之證述、本案卷內各項書證、物證之證據能力
    ，均表示沒有意見（其真意即為同意引為證據之意思，見本
    院卷九十五年四月六日準備程序筆錄），且均未曾於言詞辯
    論終結前聲明異議（見本院九十五年六月五日審判筆錄）。
    依上開規定，卷附之證物均有證據能力；而前述證人等於司
    法警察官或司法警察調查中所為之陳述，本院審酌該言詞或
    書面陳述作成時之情況認為尚屬適當，故亦具有證據能力，
    合先敘明。
二、訊之被告丙○○對於上開事實坦承不諱，並當庭為認罪之表
    示（見本院卷九十五年六月五日審判筆錄）。且查：
    （一）、按刑法第十條第四項第六款所謂其他於身體或健康
            ，有重大不治或難治之傷害之重傷，係指傷害重大
            且不能治療或難以治療而言（最高法院二十九年度
            上字第六八五號、五十四年臺上字第一六九七號判
            例意旨可資參照），被害人施清福因本件工安意外
            事故，而導致其受有頭部外傷、蜘蛛膜下腔出血、
            頸椎受傷併四肢全癱、呼吸衰竭、泌尿道感染、左
            側橈骨骨折傷害等情，已有奇美醫院及衛生署臺南
            醫院出具之診斷證明書共三份附卷可憑，顯見被害
            人確因頸椎受傷併四肢全癱，又因脊髓損傷係永久
            性，即屬於完全永遠喪失效用，此復由奇美醫院出
            具之病情摘要記載：病人（即被害人施清福）現需
            人全天候照顧，四肢癱瘓程度達重傷程度，目前仍
            藥物及復健治療中等語即可知悉，並有奇美醫院被
            害人病歷及被害人之障礙手冊影本各一份存卷可參
            ，則本件被害人所受之傷害顯屬重傷害，應已無疑
            義。
    （二）、而被告丙○○上開自白，核與告訴人甲○○指訴、
            證人詹道昀證述之情節屬相符。此外，復有南部科
            學工業園區管理局勞工安全衛生罰鍰處分書一份、
            現場照片四幀、聯華電子股份有限公司工程一般規
            定、承攬商安全衛生協議會組織章程各一份、聯華
            電子股份有限公司會議記錄三份、現場檢查違規通
            知書共四份、南部科學工業園區管理局勞資爭議處
            理紀錄一份、聯華電子股份有限公司承攬商工程安
            全會議手冊簽收單一份在卷可資佐證。
    （三）、綜上，本案事證明確，被告丙○○上開過失致重傷
            之犯行，堪以認定，應依法論科。
三、訊據被告李國財則矢口否認其有何業務過失致重傷害犯行，
    辯稱：被害人有帶安全帶，但是未確實勾上，我已盡監督之
    責，被害人施清福自己跑去喝酒，我的工人很多，我沒辦法
    看這麼多，我沒過失云云。被告辯護人則為被告辯護稱：本
    件因勞工不聽話，不能全部怪老闆乙○○，因為億欣公司安
    全措施沒有做好，才會出事，且億欣公司對於所雇之臨時工
    沒有投保等語。查：被告乙○○對於其係億欣公司下包國郡
    企業社之負責人，為從事業務之人，被害人施清福為國郡企
    業社所雇用之工人，於九十四年一月二十二日上午九時許，
    在座落臺南縣新市鄉○○○路南科宿舍新建工地，因飲酒後
    不慎自高處鷹架邊緣過大之開口間隙跌落，且因無依規定將
    安全帶勾掛在安全母索或定點上，又無適當高度之安全網可
    資防護，導致被害人向下墜落，而受有同上述之重傷害，被
    害人送醫後，經檢驗出其換算呼氣中酒精濃度高達每公升一
    點五毫克等事實，並不爭執（見本院卷九十五年四月六日準
    備程序筆錄），復有現場照片四幀、財團法人奇美醫院藥毒
    物檢驗（酒精濃度檢測表）一紙可證，而可認定。惟被告乙○○既以前詞置辯，則本案應審究者，即係：被告乙○○對
    本件被害人施清福所受上開重傷害之結果，有無過失？又若
    被告有過失時，與被害人重傷害之結果，是否具備因果關係
    ？等項。經查：
    （一）、證人（即國郡企業社所聘僱之工人）鄭玉端於本院
            審理時結證稱：我受僱於老闆乙○○，乙○○有說
            要戴安全帶，我是負責板模工程。我們分成三組，
            電梯工一組、釘牆一組，樑底一組，都是釘板模，
            施清福是隔壁組的，是釘（外）牆那組。施清福墜
            下樓後，我看到他（上工時）安全帽有帶，但我不
            知道他有無繫安全帶。被害人施清福墜下來的地方
            就是施工的地方。我們工人從早上七點半工作到晚
            上五點，十一點半休息吃飯，一點又開始上班。中
            間可以自己偷偷去休息。那天（九十四年一月二十
            二日）早上七點半，乙○○有來工地，幾點走我不
            知道，發生事情之前，他就走了，因為是我打電話
            給他，他才趕回來的。我那天沒看到被害人有在喝
            什麼，我身上的安全帶是綁在勾在億欣公司牽的安
            全母索上。外牆工程才有繩子（安全母索）可勾，
            每層樓都有綁繩子。【裡面的工人不用綁，做外面
            的才要綁，因為外面沒有綁，會被罰錢。】被害人
            墜下來的時候，都沒有看到他有戴安全帽與佩掛安
            全帶，我剛剛說有看到安全帽是上工的時候看到。
            被害人負責室內釘板模的工作。【國郡企業社曾有
            勞工沒正確佩掛好安全帶而被罰錢，那是南科管理
            局的人來巡視時發現的。】我沒抓過工人喝酒，但
            知道固定有二、三人都會偷喝酒，【只要不要在工
            地喝酒就可以，如果工人從外地喝酒後進入工作，
            我也沒有禁止。】我們的工具有鐵鎚、扳手、安全
            帽、Ｓ腰帶，Ｓ腰帶上面就有附掛鉤，這些都開工
            時就發給工人，自己保管，每天上工時，都是我在
            入口處檢查有無帶這些設備的。我不知道被害人何
            時喝酒的。工人施作期間，乙○○會在現場監督檢
            查，他如果有時間，就會到現場巡邏看看。我負責
            要向乙○○報告每日工作內容、進度，億欣公司先
            跟乙○○聯繫，再由乙○○跟公司的放樣人員研究
            進度後告訴我，我再將每天的實際工作進度向他報
            告，我沒有直接與億欣公司的人員接觸過等語（見
            本院卷九十五年六月五日審判筆錄），據此，即可
            推知身為國郡企業社負責人之被告乙○○並未確實
            要求包括被害人施清福在內，在上址工作之勞工，
            必需將身上所配掛之安全帶掛鉤勾掛在安全母索或
            定點上，且對於所雇勞工上工時仍飲酒之惡習，亦
            未盡監督、管理或制止之責，其顯然有疏失。
    （二）、另證人（即國郡企業社所聘僱之工人）戊○○於本
            院審理時亦結證稱：我受僱於老闆乙○○，我於九
            十四年一月二十二日那天有上工，當天就攜帶工具
            而已，因為工作地方不一樣，【有時沒有檢查設備
            。】我在上址十樓或十一樓處工作，實際那一層忘
            記了，我是在電梯口旁所搭建的鷹架上工作，是在
            室內。【我會戴安全帽、還有佩掛安全帶，但安全
            帶沒有綁在固定物上，因為工作時，我們要走來走
            去，沒有辦法這樣綁住。】工作時可帶私人物品，
            他們也沒法查，我有一個袋子。但我沒有注意看被
            害人有無攜帶酒，我沒有看到他喝酒。乙○○經常
            去工地看，出事當天，他有去，但何時離開的我不
            知道。他在工地沒做什麼事情，是去監督的。【（
            問：是否有員工喝酒，被老闆禁止工作？）我們是
            幫私人工作，比較自由。】至於我們在上面沒有什
            麼東西可鉤（安全帶），掛鉤的規格也不太符合，
            不容易鉤在鐵架上等語。參以證人（即國郡企業社
            所聘僱之工人）丁○○亦於本院審理時結證稱：我
            在國郡企業社工作，從七點半到十一點半，下午一
            點到五點，我在做釘板模的工作。【九十四年一月
            二十二日，我好像在十樓工作。被害人施清福跟我
            在同一層樓，我站在電梯口的那邊，被害人站在電
            梯口的對面。我看到被害人時，他在釘板模。我跟
            被害人配合做電梯板模。】【他在上面，我在下面
            。我在電梯口，他在鷹架上面。他就是在剛剛釘完
            板模時墜樓，我看他怪怪的，有告訴他不要去外面
            做。】我看到被害人有帶安全帽、工具組，安全帶
            也有綁，但我沒注意他安全帶勾在什麼東西上。安
            全帶就是有一條繩子（指安全母索）綁在鷹架中間
            （可以勾），但是有的地方只能將安全帶鉤在鷹架
            上。當天被害人拿一瓶飲料瓶子，問我要不要喝，
            我說不要喝，我不知道飲料裝什麼東西，沒聞到味
            道，我只看到是黑色的東西。剛開始看他走路正常
            ，經過一段時間看他走路搖搖晃晃後，我有跟他說
            不要去外面做，做比較平的地方，他沒有聽，我叫
            戊○○來的時候，就聽到有人墜下來的聲音。我有
            看到被害人的飲料放在地上而已，但沒看到他喝酒
            。工地鷹架上面沒有附掛鉤的安全母索，我是直接
            把掛鉤勾在鷹架上，掛鉤與鷹架有時是不相符的，
            我就將安全帶的掛鉤，繞過鷹架反鉤在自己安全帶
            的繩子上面等語（以上均見本院卷九十五年六月五
            日審判筆錄），則依據證人二人上開證詞內容，除
            已足認定被告乙○○所辯：被害人施清福於墜落時
            非上工，且未在工作場所云云，顯然不實，無可採
            信之外，益徵被告乙○○所負責之國郡企業社，對
            於所聘僱之勞工顯然有監管不週之情形，被告既未
            確實要求勞工，依規定將身上配備之安全帶掛鉤勾
            掛在安全母索或定點上，且尚還縱容所屬勞工飲酒
            可上工，而未加以嚴格規範或制止，自有未盡雇主
            監督、管理責任之過失無疑。
    （三）、按雇主應有符合標準之必要安全衛生設備防止墜落
            ；雇主對於勞工就業場所其他為保護勞工健康及安
            全設備應妥為規劃，並採取必要之措施，此勞工安
            全衛生法第五條第一項第五款、第二項定有明文。
            又雇主應實施安全衛生管理、設置勞工安全衛生人
            員，對於防止墜落之設備及作業，應訂定自動檢查
            計畫實施自動檢查，此觀諸同法第十四條亦可知。
            基此，身為國郡企業社之被告乙○○，對於所聘僱
            之勞工，是否遵行配掛安全帶？配掛之安全帶掛鉤
            有無確實勾掛於安全母索或工作場所之固定定點上
            ？等情形，依法自負有教育、監督勞工，並進行檢
            查之責任，其明知所聘之勞工在工作場所有未依規
            範配掛安全帶及確實勾掛於安全母索或定點之情形
            ，仍縱容不遵行此一規範之勞工上工，導致本件被
            害人因此墜樓受有重傷之結果，其顯有過失。況且
            ，被害人墜樓時，若能依規定配掛安全帶並確實勾
            掛在定點時，應可防免本件重傷害結果之發生，故
            被告之過失，與被害人受有重傷害之結果，顯有因
            果關係無誤。
    （四）、而按刑法上過失不純正不作為犯之成立要件，係居
            於保證人地位之行為人，因怠於履行其防止危險發
            生之義務，致生構成要件之該當結果，即足當之。
            換言之，對於犯罪構成要件該當結果之發生負有防
            止義務之人，不為其應為之防止行為，致發生與以
            作為之行為方式實現法定構成要件情況相當之不作
            為犯，即應論以刑法過失不純正不作為犯（最高法
            院年度臺上字第四四七一號判決、八十九年度臺上
            字第一三五六號判決意旨均可供參照）。參諸上開
            判決意旨及學說，並依刑法第十五條第一項：「對
            於一定結果之發生，法律上有防止之義務」之規定
            ，本院認為被告乙○○既為雇主，即對所聘僱之勞
            工負有保護義務，且其乃對於危險源負有防止發生
            破壞法益結果之監督義務之人，自足形成保證人地
            位，其有嚴格督導所屬勞工注意安全，並排除危險
            狀況持續之義務，卻對被害人施清福酒後上工狀況
            ，未加以注意、監督，亦未制止其繼續工作，終使
            被害人酒後注意力下降，於高處工作不慎墜樓而致
            重傷害之結果，於此，其亦應負怠於履行防止危險
            發生義務之責任，其有過失，又本院就客觀審查結
            果，認為在一般情形下，酒後上工本即易生不慎，
            發生工安意外之比例當然隨之升高，係眾所周知之
            常識，故被告未確實監督禁止被害人酒後上工之過
            失，對被害人墜樓重傷之結果而言，已難謂僅為單
            純偶然事件，是被告上開未加監管之疏失，與被害
            人受重傷之結果，亦有因果關係甚明。
    （五）、綜上所述，本件事證已臻明確，被告乙○○辯稱：
            其已善盡注意義務而無過失云云，不足採信，其因
            業務上過失致被害人重傷害之犯行，堪以認定，自
            應依法論科。
四、被告丙○○、乙○○分別係上開工程承包商之現場工地主任
    、實際施工下包商之公司負責人，均為從事業務之人，其各
    有過失，如前所述，並因而導致被害人因而受有重傷，核其
    等所為，均係犯刑法第二百八十四條第二項後段之業務過失
    致重傷罪。爰審酌被告丙○○無前科，素行尚佳，被告乙○○有前科，素行不佳，此有臺灣高等法院被告前案紀錄表二
    份可按，其等各因疏失，導致被害人受有上述重傷，犯罪所
    生之危害非微，惟被告二人過失之程度，以被告丙○○之疏
    失情節較重於被告乙○○，然而，本件被害人施清福竟違規
    飲酒上工，對自己發生之重傷結果亦與有過失，且其應負之
    過失程度非輕。本院並斟酌被告丙○○迭於偵查中、本院審
    理時，均能坦承犯行，態度甚佳，顯有思過之意，其與億欣
    公司於事故之初，已先行給付五萬元慰問金予告訴人（被害
    人之妻）甲○○，經告訴人陳稱無誤（見本院卷九十五年二
    月十五日準備程序筆錄），且被告丙○○於本院時，一再表
    示願意與告訴人談和解，然因告訴人甲○○過度堅持要求被
    告丙○○先行給付與另被告乙○○連帶賠償之賠償金全數，
    復要求被告丙○○先代墊被告乙○○未給付且尚有爭議之勞
    工薪資，使雙方對於賠償總額無法達成共識，告訴人並將被
    告丙○○已先行給付之另二百萬元賠償金當庭退還，同時表
    示除非連同其餘賠償金併予給付否則不願接受等語，致本件
    和（調）解無法成立，有支票影本一紙足徵（見本院卷九十
    五年四月六日準備程序筆錄）。至於被告乙○○則一再否認
    犯行，態度不佳，惟其於事故發生時，亦曾支付告訴人部分
    醫藥及看護費用、慰問金暨工資共四十三萬一千九百五十七
    元，此據告訴人陳稱明確（見本院卷九十五年二月十五日準
    備程序筆錄）並有奇美醫院收據四紙及看護證明、付費證明
    、慰問金表、工資表各一紙足考，然其嗣即未積極與告訴人
    進行和解，而於本院時逕予否認犯行等一切情狀，各量處如
    主文所示之刑，並對被告乙○○之部分併諭知如易科罰金之
    折算標準。再被告丙○○前未曾受有期徒刑以上刑之宣告，
    既有同上前案紀錄表可稽，其乃因一時疏失，致罹章典，經
    此偵查、審判程序，應知所警惕，信無再犯之虞，本院考量
    其於偵查、審理中均坦然面對，並積極與告訴人進行和解事
    宜，業如前述，故認以暫不執行被告之刑罰為適當，而依法
    併予宣告緩刑二年，以啟自新。
據上論斷，應依刑事訴訟法第二百九十九條第一項前段、刑法第
刑法第二百八十四條第二項後段、第四十一條第一項前段、第七
十四條第一款，罰金罰鍰提高標準條例第一條前段、第二條，判
決如主文。
本案經檢察官己○○到庭執行職務。
中    華    民    國    95    年     6    月    19    日
                      刑事第六庭  審判長法  官  張瑛宗
                                        法  官  陳映佐
                                        法  官  徐千惠
以上正本證明與原本無異。
如不服本判決，應於判決送達後10日內，向本院提出上訴狀。
中    華    民    國    95    年    6     月    19    日
                                        書記官  吳美瑤


司法院資訊處製作；財團法人民間司法改革基金會備份。
